【裁判字號】    88,易,1601
【裁判日期】    890825
【裁判案由】    詐欺
【裁判全文】
臺灣臺北地方法院刑事判決                        八十八年度易字第一六一號
    公  訴  人  臺灣臺北地方法院檢察署檢察官
    被      告  壬○○
    選任辯護人  李美惠律師
右列被告因詐欺案件，經檢察官提起公訴（八十七年度偵字第二０一一九號），本院
判決如左：
    主  文
壬○○無罪。
    理  由
一、公訴意旨略以：被告壬○○係合眾包裝股份有限公司（下稱合眾公司）負責人，
    於民國（下同）八十五年一月間起，竟基於意圖為自己不法所有之概括犯意，以
    需錢孔急為由向丁○○、己○○詐借現金，並佯稱儘速返還，致丁○○、己○○
    二人陷於錯誤交付金錢，嗣壬○○承前不法所有之概括犯意，另以需款支付廠商
    貨款為由，再向丁○○、己○○詐借現金，致丁○○、己○○亦先後交付金錢，
    共計詐得金錢新台幣（下同）二百零九萬元，迄於八十六年五月間壬○○無故去
    向不明，丁○○、己○○等二人始知受騙，因認被告壬○○涉犯刑法第三百三十
    九條第一項之詐欺取財罪嫌等語。
二、按犯罪事實應依證據認定，無證據不得推定其犯罪事實；又不能證明被告犯罪者
    ，應諭知無罪之判決，刑事訴訟法第一百五十四條、第三百零一條第一項分別定
    有明文。又事實之認定，應憑證據，如未能發現相當證據，或證據不足以證明，
    自不能以推測或擬制之方法，為裁判基礎；且認定不利於被告之事實須依積極證
    據，苟積極證據不足為不利於被告事實之認定時，即應為有利於被告之認定；另
    認定犯罪事實所憑之證據，雖不以直接證據為限，間接證據亦包括在內，然而無
    論直接證據或間接證據，其為訴訟上之證明，須於通常一般之人均不致有所懷疑
    ，而得確信其為真實之程度者，始得據為有罪之認定，倘其證明尚未達到此一程
    度，而有合理之懷疑存在而無從使事實審法院得有罪之確信時，即應由法院為諭
    知被告無罪之判決，最高法院四十年台上字第八六號、三十年台上字第八一六號
    、七十六年台上字第四九八六號判例可資參照。
三、本件公訴人認被告壬○○涉有刑法第三百三十九條第一項之詐欺取財罪嫌，無非
    係以告訴人丁○○、己○○之指訴及卷附合眾公司股東會紀錄、發票明細、借款
    明細等資料及合眾公司股東丙○○指稱合眾公司之財務無對外舉債之必要等為其
    主要論據。訊據被告壬○○堅詞否認有何前開詐欺之犯行，辯稱：伊於八十四年
    間擔任合眾公司董事長前，合眾公司既積欠精準廣告信函社二百多萬元之債務，
    惟合眾公司均有陸續清償該債務，而八十五年間合眾公司確因生意不佳，債務吃
    緊，不得已又向精準廣告信函社丁○○、己○○借錢供合眾公司周轉之用，另伊
    於八十六年五月二十九日尚參加合眾公司股東會，並無去向不明，且借貸之現金
    ，均非用於個人身上，伊實無詐欺之犯意等語，經查：（一）合眾公司自八十三
    年起迄至八十五年間，累計代付款金額共計六百五十九萬九千九百四十九點五元
    ，未收款為二百七十萬三千四百八十五元，未付款部分為三百五十五萬三千三百
    五十一點五元，公司資金來源包含資本額七百萬元、短期借款、股東往來等部分
    合計為一千零八十八萬二千九百八十五點五元，故實際上直至八十五年底合眾公
    司僅尚餘銀行存款之十三萬一千六百五十六元流動資金可資使用，且合眾公司於
    時任會計之子○○自八十四年三月間進入合眾公司工作時，財務狀況已經吃緊，
    嗣由子○○於公司需用現金不足通知被告後，即由被告向外調取現款周轉等情，
    迭據證人子○○於本院庭訊中到庭供證綦詳，且有其核閱合眾公司相關帳冊後，
    所製作之資金使用總表一份在卷可稽，另質之證人戊○○即前合眾公司業務助理
    亦到庭結證稱：伊自八十四年起至八十六年間，任職於合眾公司擔任業務助理工
    作，其後因公司負責會計人員子○○離職，伊接替其會計工作，而伊接手時公司
    財務狀況已不好，且被告自八十六年一月起已領不到薪水，而伊薪水則直至同年
    五、六月間才沒領到等語，按前開證人均為合眾公司負責財務記項之會計人員，
    對於有關合眾公司財務支出之實際狀況如何，自較任何其他合眾公司職員甚或未
    實際參與公司經營之股東較為熟悉，而依渠等證人所述上情觀之，合眾公司既無
    自足資金可供運用，甚連被告工作之薪資，合眾公司均無力發放，尤足見被告以
    公司財務不佳之實情，藉由合眾公司股東甲○○向其親屬即丁○○、己○○所經
    營之精準廣告信函社借貸現款，顯於借貸之初，並無圖己不法所有之意思甚明。
    （二）又被告直至八十六年五月二十九日尚仍參加合眾公司之股東會，並提出辭
    呈以示負責，此有合眾公司股東會記錄一份可資為憑，公訴人認被告迄於八十六
    年五月間已無故去向不明，顯與實情不符，且依前開股東會紀錄所載，被告直至
    八十六年五月底前，猶仍具董事長之身分，若其有詐騙他人財產意圖，其大可將
    合眾公司借得之現款，先行挪充作自己未領取之薪資使用，並逃離他去，尤無須
    另於八十六年七月二十六日簽具卷附之承諾書，表明若無法提出合眾公司業務及
    財務明細，願負全責之態度，此適足以說明，合眾公司未能償還向告訴人所借貸
    之金錢，純屬民事法律關係上，因該公司借貸之現款，仍無法改善其公司財務之
    情形，而致告訴人丁○○、己○○受有財產上之民事損害罷了，非可僅憑被告以
    合眾公司名義向告訴人丁○○、己○○舉債未償還，即可遽令被告擔任詐欺罪刑
    責之理。（三）至於本院於八十八年六月二十九日函向台北市稅捐稽徵處南港稽
    徵所調取合眾公司營利事業所得稅年度結算申報資料，其中八十四年度至八十六
    年度，雖分別有十三萬五千零八十九元、四萬七千五百二十四元、二萬七千九百
    六十九元之營利所得，有台北市稅捐稽徵處南港稽徵所函覆資料一份在卷可考，
    惟詰之證人癸○○即名揚會計事務所負責合眾公司向國稅局申報稅捐之人員，於
    庭訊中即已供證，依合眾公司向國稅局申報稅捐之資料，應係收支平衡，惟合眾
    公司並未提出內帳之負債資料供申報等語，且衡以一般公司稅務申報與內部自行
    結算會計支出之帳務情形，本端視公司需要之不同，而有不同之記載，對於各公
    司財務之實際狀況如何，稅捐申報資料本難為真確之反應，此觀之前開合眾公司
    所申報之營利事業所得稅結算申報書及資產負債表內，均無該公司向精準廣告信
    函社資金借貸之記載，再互核前開證人供述合眾公司負債未申報之上情既可足知
    ，前揭所得稅之申報資料，實無從遽為該公司財務狀況毋庸對外舉債之認定基礎
    甚明。（四）另證人丙○○、甲○○、辛○○即合眾公司股東，雖於偵查或本院
    庭訊中均供證，合眾公司實際上應有盈餘，無對外舉債之必要云云，惟如前述，
    上開證人既非實際上參與合眾公司會計記項之人員，對於公司是否欠缺現金以供
    周轉，自難期待渠等較前開有參與記帳之人員較為熟知，是其等之證述，自難為
    被告不利之認定。又證人乙○○即合眾公司股東於庭訊時已自承其係掛名股東，
    未參與該公司之業務運作及證人庚○○到庭供證其確有陸續資借現金三百萬元予
    告訴人丁○○乙節，因均與本案被告是否有以合眾公司需款周轉為由而詐騙告訴
    人二人現款之事實，無直接關聯，是渠等之證言，自亦難為被告不利之證據。（
    五）此外，本院復查無其他積極之證據足資認定被告於向告訴人丁○○、己○○
    借貸金錢之初，即有詐取財物之犯意，本件不能證明被告犯罪，爰依首開規定，
    諭知被告無罪之判決。
據上論斷，應依刑事訴訟法第三百零一條第一項，判決如主文。
本案經檢察官陳進德到庭執行職務
中    華    民    國      八十九      年      八      月    二十五      日
                                      臺灣臺北地方法院刑事第七庭
                  法  官  蔡  世  祺
右正本證明與原本無異。
如不服本判決，應於判決送達後十日內，向本院提出上訴狀。
                                          書記官  李  文  椿
中    華    民    國      八十九      年      八      月    二十八      日


司法院資訊處製作；財團法人民間司法改革基金會備份。
